臺灣臺中地方法院民事判決　九十三年度訴字第一六六三號
　　原　　　告　保證責任台中市第二信用合作社
　　法定代理人　甲○○
　　訴訟代理人　乙○○
　　被　　　告　丁○○
　　兼
　　訴訟代理人　己○○
　　被　　　告　丙○○○
　　　　　　 　 戊○○
　　兼
　　訴訟代理人　庚○○
右當事人間清償借款事件，本院於民國九十三年十月十三日言詞辯論終結，判決如左
：
    主      文
被告應連帶給付原告新台幣壹佰零貳萬零玖佰零捌元，及自民國九十二年七月三日起
至清償日止，按週年利率百分之九計算之利息，並按上開利率百分之二十計算之違約
金。
訴訟費用由被告連帶負擔。
本判決於原告以新臺幣參拾伍萬元供擔保後，得假執行。但被告以新臺幣壹佰零貳萬
零玖佰零捌元為原告預供擔保後，得免為假執行。
    事實及理由
一、本件原告主張：訴外人載鳳珍（註：被告己○○之妻）於民國（下同）八十八年
    四月六日邀同訴外人趙少鏘（註：被告丁○○之夫；被告己○○、丙○○○、戊○○、庚○○之父，均為趙少鏘之繼承人）為連帶保證人（約定書第十一條第一
    款，及於借據內之連帶保證人欄簽名），並兼為物上保證人（註：提供台中縣太
　　平市○○段００七０－０、０三一八－０地號二筆土地設定抵押權，嗣趙少鏘死
    亡後，由被告己○○繼承取得），向原告借款新臺幣（下同）二百五十萬元，約
    定借款期限自八十八年四月六日起至九十年四月六日止，利率按原告銀行基本放
　　款利率（機動調整）加碼年息百分之０．一計算（放款時合計為百分之九，遲延
    時亦同），按月繳納利息，屆期一次清償，並如未依約按期清償利息者，逾期在
    六個月以內者，按上開利率百分之十，逾期超過六個月者，按上開利率百分之二
    十計付之違約金（借據內約款第三條第五款），期滿後亦同。詎訴外人載鳳珍於
    期滿後未清償借款，並自九十年八月二十七日起即未依約繳息，該時尚有本金二
    百四十九萬四千六百八十八元尚未清償，上開二筆抵押物，經本院九十二年度執
    字第一六七五六號強制執行事件拍賣，尚有本金一百零二萬零九百零八元及其利
    息、違約金未獲清償（利息及違約金均分配至九十二年七月二日）（利率按該遲
    延時合計百分之九計算）。按連帶保證人趙少鏘已於八十九年二月一日死亡，而
    被告丁○○、己○○、丙○○○、戊○○、庚○○為訴外人趙少鏘之繼承人，依
    法即應就被繼承人即訴外人趙少鏘之連帶保證債務負連帶清償之責。為此依消費
    借貸、連帶保證及繼承之法律關係，請求被告連帶給付如主文第一項金額之本金
    及利息、違約金。訴之聲明：如主文第一項所示，並願供擔保，請准宣告假執行
    。
二、被告五人對於前開訴外人載鳳珍為借款人，訴外人趙少鏘為連帶保證人及物上保
    證人，前開二筆土地由被告己○○繼承取得，經拍賣後尚有本金一百零二萬零九
    百零八元及利息、違約金，尚未清償之事實，並不爭執。然以系爭借款於期滿後
    ，於九十年七月二十八日原來之借款人載鳳珍就變更為被告己○○，保證人趙少
    鏘則變更為訴外人載鳳珍。是訴外人趙少鏘即非連帶保證人，則被告等人則無繼
    承訴外人趙少鏘之連帶保證債務可言等語，資以抗辯。答辯聲明：原告之訴及假
    執行之聲請均駁回。如受不利之判決，並願供擔保，請准宣告免為假執行。
三、原告主張之右開事實，業據其出借據影本乙紙、約定書影本乙紙、繼承表乙紙、
    本院強制執行金額計算分配書影本乙紙、戶籍謄本六紙及土地登記簿謄本影本二
    紙為證。借據、約定書、計算分配書部分，核與各該原本、正本相符，並為被告
    五人所不爭，自堪認可信為真實。茲應予審究者，本件借款是否於期滿後，已變
    更連帶保證人，則被告五人即勿庸再負連帶保證債務之繼承責任（註：被告己○○是否應負變更後，借款人即主債務人責任，先不論之），此亦為本件之爭點？
四、按契約因當事人意思表示一致而成立，為民法第一百五十三條第一項所明定。然
    契約成立之判斷上，最重要的，是雙方是否皆願意受有契約拘束的意思，此意思
    是否在契約的成立過程，清楚表示出來。而不同的交易類型，法律上判斷契約成
    立與否的必要性，實際上南轅北轍。如於現物買賣，就契約是否成立，發生法律
    爭訟之機率，微乎其微。契約如對當事人有重大的利害關係（不動產買賣契約、
    房屋租賃契約）或是較複雜之契約、履行期較長的契約，為法律關係明確計，契
    約的成立，幾乎以書面為之。此種利害關係重大之契約，其成立如果是歷經你來
    我往的談判交涉過程，一定要以契約是否因要約或承諾意思表示框架來理解，並
    非妥適。此即契約是否成立，是法律判斷的問題，判斷之重點，應該是雙方當事
    人是否皆受契約拘束之意思，應綜合契約成立過程所顯示的事實，從客觀觀察者
    之角度，依誠信原則，斟酌交易習慣，合理認定之。縱然雙方對於必要與非必要
    之點皆合意，但是該契約若為重大契約，縱然草約備忘錄無數，依交易習慣，一
    般都認為在未正式簽訂書面契約時，雙方尚無接受契約拘束之意思，任何一方不
    能主張因契約有關事項皆已經以口頭意思表示一致，契約即為成立。反之，當事
    人的約定，縱然不完備、不明確，雙方皆願意受到契約拘束，就不完備的部分，
    約定事後再來填補其漏洞，亦不能謂於此情形因為有該待填補的部分，而謂契約
    不成立。同理，若客觀上可認定當事人已有受契約拘束的意思，當事人任何一方
    不能以契約發現不完備為理由，否認契約之成立。事實上，民法第一百五十三條
    第二項的規定，契約成立亦是以契約受拘束的意思為前提。因為一般情形，當事
    人就必要之點，意思一致，對非必要之點，未經表示意思，通常可認為已有受契
    約拘束的意思。但依其情形，客觀上可認為當事人就必要之點，雖已意思一致，
    但仍無受契約拘束的意思，不在此限。本件被告抗辯稱，原借款契約之借款人、
    連帶保證人均已變更（數額同前），其意實即借新款還舊款，惟其前提即為變更
    後之契約，確已成立、生效。對此被告五人並未提出任何證據方法，以供審酌。
    原告則提出未經原告主管核章、主辦人簽章之借據（即借款下方之相關資料）乙
    紙、借款申請書乙紙、訴外人載鳳珍於九十年七月二日所立之約定書乙紙（註：
    均有影本附卷）為證。觀諸，上開借據，有關日期、期限、利率均未載明，且未
    經主管核章、主辦人於核對約定書、印鑑核對欄內簽名蓋章、帳號（貸放日期、
    貸放號碼）（即借據下方）等資料均為空白，核與本件原借據下方就上揭資料均
    已記載，顯不相同。另借款申請書上亦無任何經原告記載之資料，被告己○○亦
    未簽立任何約定書。衡以，被告己○○因繼承取得之上開二筆設定抵押之土地，
　　確已為原告於九十年七月十九日為假扣押（註：本院九十年度執全竹字第三０四
    二號）（此有上開土地登記簿謄本可稽），亦於被告所稱九十年七月二十八日變
    更契約借款人、保證人之前。故而，依上說明，顯見有關變更（借款人、保證人
    ）之契約，雙方意思表示尚未合致。是以，被告五人上開所辯，尚不足採信。
五、按稱消費借貸者，謂當事人一方移轉金錢或其他代替物之所有權於他方，而約定
    他方以種類、品質、數量相同之物返還之契約。又借用人應於約定期限內，返還
    與借用物種類、品質、數量相同之物。民法第四百七十四條第一項、第四百七十
    八條前段，分別定有明文。本件訴外人載鳳珍既向原告借貸上開金額，而尚有如
    主文第一項所示金額之本金尚未清償，且清償期已為到期，訴外人趙少鏘則為其
    連帶保證人，被告丁○○、己○○、丙○○○、戊○○、庚○○既為訴外人趙少
    鏘之繼承人，已如前述。按諸，民法第一千一百五十三條第一項「繼承人對於被
    繼承人之債務，負連帶責任。」之規定，則被告五人，自應就被繼承人即訴外人
    趙少鏘上開之債務，負連帶清償之責甚明（民法第一千一百四十七條、一千一百
    四十八條參照）。從而，原告依消費借貸契約及連帶保證、繼承之規定請求被告
    五人連帶給付借款一百零二萬零九百零八元，及自九十年七月三日起至清償日止
    ，按週年利率百分之九計算之利息，並按上開利率百分之二十計算之違約金，為
    有理由，應予准許，爰為判決如主文第一項所示。
六、兩造均陳明願供擔保，請准宣告假執行或免為假執行。經核均無不合，爰各酌定
    相當擔保金額准許之。
七、據上論結，本件原告之訴為有理由，依民事訴訟法第第八十五條第二項、第三百
    九十條第二項、第三百九十二條第二項，判決如主文。
中　　　華　　　民　　　國　　九十三　　年　　　十　　　月　　二十七  　日
                                  臺灣臺中地方法院民事第四庭
~B法　　　官　陳添喜
右為正本係照原本作成。
如對本判決上訴，須於判決送達後廿日內向本院提出上訴狀。
中　　　華　　　民　　　國　　九十三　　年　　　十　　　月　　二十七  　日
~B法院書記官
